【裁判字號】    98,簡上,189
【裁判日期】    981118
【裁判案由】    詐欺
【裁判全文】
臺灣臺南地方法院刑事判決             98年度簡上字第189號
上  訴  人
即  被  告  甲○○
上列上訴人因詐欺案件， 不服本院98年度簡字第556號中華民國
98年3月31日第一審判決（聲請簡易判決處刑案號： 97年度偵字
第17639號、第17867號、98年度偵字第284號）， 提起上訴，本
院判決如下：
    主  文
原判決撤銷。
甲○○幫助意圖為自己不法之所有，以詐術使人將本人之物交付
，處有期徒刑肆月，如易科罰金，以新臺幣壹仟元折算壹日。
    事  實
一、甲○○可預見若提供金融帳戶、提款卡、密碼與他人使用，
    可能幫助不詳詐欺集團用以隱匿財產犯罪所得，竟不違其本
    意，仍基於幫助他人詐欺取財之不確定故意，於民國九十七
    年十月八日晚上十八時許，在臺南市○○路六七號前，將其
    所申請開設之玉山商業銀行永康分行帳戶（帳號：0000
    000000000號，下稱玉山銀行帳戶）之存摺影本、
    提款卡及密碼，交付與真實姓名年籍均不詳之男子，以此方
    法幫助他人從事犯罪。嗣該男子即與其所屬犯罪集團基於詐
    欺取財之犯意，於(一)九十七年十月十日，撥打電話予丁○○
    ，佯稱其先前利用網路購物時，因購物台之業務疏失，將會
    被分期扣款，故需至提款機取消分期扣款云云，丁○○因而
    不疑有他而陷於錯誤，遂依指示，於同日下午十五時五十六
    分許，至臺南縣學甲鎮○○路三一八號之學甲郵局，利用提
    款機，操作匯款新臺幣（下同）三千九百九十九元至甲○○
    上開玉山銀行帳戶內，嗣因丁○○察覺有異，始知受騙。(二)
    九十七年十月十日，撥打電話予戊○○，佯稱其先前在東森
    購物台購物時之匯款方式錯誤，將會被分期扣款，故需至提
    款機取消分期扣款云云，戊○○因而不疑有他而陷於錯誤，
    遂依指示，於同日晚上十八時二十三分許，至華南銀行新市
    分行，利用提款機，操作匯款二萬九千零五十元至甲○○上
    開玉山銀行帳戶內，嗣因戊○○察覺有異，始知受騙。(三)九
    十七年十月十日，撥打電話予丙○○，佯稱其先前在東森購
    物台購物時之匯款方式錯誤，將會被分期扣款，故需至提款
    機取消分期扣款云云，丙○○因而不疑有他而陷於錯誤，遂
    依指示，先於同日下午十五時一分許、同日下午十七時四十
    六分許，至臺中縣大甲鎮○○路○段二三三號之日南郵局，
    利用提款機，接續操作匯款四千二百六十五元、二萬九千九
    百八十九元，共匯款三萬四千二百五十四元至甲○○上開玉
    山銀行帳戶內，嗣因丙○○查覺有異，始知受騙。
二、案經臺南縣警察局永康分局報告臺灣臺南地方法院檢察署檢
    察官偵查後聲請簡易判決處刑。
    理  由
壹、程序部分（證據能力部分）：
    按被告以外之人於審判外之陳述，經當事人於審判程序同意
    作為證據，法院審酌該言詞陳述或書面陳述作成時之情況，
    認為適當者，亦得為證據。當事人、代理人或辯護人於法院
    調查證據時，知有刑事訴訟法第一百五十九條第一項不得為
    證據之情形，而未於言詞辯論終結前聲明異議，視為有前項
    之同意，刑事訴訟法第一百五十九條之五定有明文。查證人
    即被害人丁○○、戊○○、丙○○於警詢之證述，為審判外
    之陳述而屬傳聞證據，及公訴人所提出及本院依職權所調取
    之各項具傳聞性質之證據資料，公訴人及被告於本院審判程
    序中對於前述證人於警詢之證述及其他相關具傳聞性質之證
    據資料之證據能力表示無意見同意作為證據，且於本件言詞
    辯論終結前均未聲明異議。本院審酌上開各項證據資料作成
    之情況，核無違法取證或其他瑕疪，且為證明本件犯罪事實
    所必要之重要關係事項，認為以之作為證據為適當，上開證
    人於審判外之陳述及其他相關證據資料，自得採為證據。
貳、實體部分：
一、詢據被告甲○○固坦承上開玉山銀行帳戶為其所有，及於上
    揭時、地交付上開玉山銀行帳戶之存摺影本、提款卡及密碼
    與真實姓名年籍均不詳之男子之事實。惟矢口否認有何幫助
    詐欺之犯行，辯稱：伊於九十七年十月八日看自由時報欲應
    徵司機工作，經由報紙上所留之電話以其姐乙○○名下00
    00000000號行動電話與對方聯繫，一位自稱「阿成
    」之男子說工作性質是載送應召小姐，且要提供帳戶供客人
    匯款，如確認錢匯入帳戶，再把小姐載過去，所以「阿成」
    要求伊提供提款卡，並說要測試提款卡是否有網路轉帳功能
    ，以避免提供帳戶之人以網路轉帳方式將錢轉走，而伊因為
    需要工作，遂依約定，於同日晚上十八時許，將帳戶存摺影
    本、提款卡及密碼交與「阿成」指派的一位真實姓名年籍均
    不詳之男子，伊不知道該帳戶會作為詐欺之用，嗣後未見對
    方來接伊去上班，伊才察覺有異，而於九十七年十月十一日
    上午八時四十二分許，以上開行動電話撥打玉山銀行客服電
    話掛失止付云云。經查：
(一)、上揭帳戶之存摺、提款卡係被告所申領使用等情，迭據被告
    供承不諱，且有玉山銀行永康分行九十七年十一月三日玉山
    永康字第０九七一０二九００五號函檢送之開戶基本資料（
    含玉山銀行受理個人開戶作業檢核表、顧客資料表、存款戶
    約定書等件）、綜存戶交易資料查詢單及存戶交易明細表在
    卷（詳臺南縣警察局永康分局南縣永警偵字第０九七００二
    三０三二號警卷〈下稱０三二號警卷〉第十二頁至第二二頁
    ）可稽。而上揭被害人丁○○、戊○○、丙○○分別遭不詳
    詐欺集團詐騙，誤將前揭款項分別匯入被告所申請之上揭帳
    戶之事實，亦據被害人丁○○、戊○○、丙○○於警詢時分
    別指訴綦詳（詳０三二號警卷第三頁、第四頁；臺南縣警察
    局永康分局南縣永警偵字第０九七００二三０三四號警卷〈
    下稱０三四號警卷〉第三頁、第四頁；臺南縣警察局永分局
    南縣永警偵字第０九七００二三０三三號警卷〈下稱０三三
    號警卷〉第二三頁、第二四頁），並有玉山銀行永康分行九
    十八年十月二十九日玉山永康字第０九八一０二一００八號
    函一份、華南銀行自動櫃員機交易明細單一紙及郵政自動櫃
    員機交易明細表二紙附卷（詳本院卷第八二頁；０三四號警
    卷第十二頁；０三三號警卷第二九頁）可憑，足見上情非虛
    。
(二)、按金融帳戶事關存戶財產權益，一般人對於帳戶存摺、印章
    、金融卡及密碼等均會妥善保管，以防止被他人冒用，縱有
    特殊情形將存摺、印章、金融卡等交付他人，亦必明確了解
    其用途後始提供予使用，並無自由流通可言。又向金融機構
    開設帳戶並請領存摺及金融卡，係針對個人身分之社會信用
    而予以資金流通，具有強烈之屬人性，而金融帳戶為個人理
    財之工具，申請開設金融帳戶並無任何特殊之限制條件，一
    般民眾皆得以存入最低開戶金額之方式申請開立銀行帳戶，
    且一人得在不同之金融機構申請數個存款帳戶使用，此乃眾
    所周知之事實，實鮮有借用他人名義設立帳戶使用之情事，
    依一般社會生活經驗，若係情誼非深之人不以自己名義申請
    開戶使用，反而向不特定人蒐集或使用他人之金融帳戶供己
    使用，衡情顯可疑係供財產犯罪之用。而詢之被告自承不知
    該真實姓名年籍不詳男子「阿成」及其指派之男子相關年籍
    資料，且與該真實姓名年籍不詳男子「阿成」未曾見面，與
    「阿成」指派之男子初次見面後，即貿然將上開存摺影本、
    提款卡及密碼交付（詳九十七年度核交字第五四七六號偵查
    卷第四頁；本院卷第五三頁、第五四頁），若「阿成」等人
    確有使用銀行帳戶之需求，其等大可逕自前往銀行以自己名
    義申請設立帳戶即可，又豈有向被告要求交付前揭帳戶影本
    、提款卡及密碼使用之理！
(三)、況現今社會從事財產犯罪之人，為掩飾犯行，避免暴露真實
    身分遭警查緝，多冒用他人身分進行犯罪，或以他人金融帳
    戶供被害人匯入款項，因而藉由各種管道蒐集大量人頭帳戶
    等事實，迭經媒體多所報導，政府亦長期宣導民眾注意防範
    ，是上開犯罪手法幾乎已人盡皆知。故一般人本於生活經驗
    ，對於要求提供金融帳戶存摺、金融卡者，在客觀上應可預
    見該帳戶將與財產犯罪有密切關聯。參以被告亦自承：交付
    帳戶之提款卡係做為需要應召小姐的客人匯入款項之用，伊
    知道係作為不法之用途等語（詳前揭偵查卷第四頁；本院卷
    第五二頁、第五四頁）。另被告復於本院審理中供承：「（
    聯絡之後，對方告訴你這是什麼工作？）．．．他說我這個
    是作八大行業的，我跟他說你那邊是在哪裡，我想過去瞭解
    一下，然後他就跟我說不行，這個是應徵作馬夫的，他說你
    一下子衝過來我怎麼知道你是不是警察，他這樣講我就不敢
    提說我要過去．．．然後對話中只有我稍微有疑慮，他就說
    那不用．．．」、「（事先你有無問阿成說假設要匯款，你
    們公司自己提供帳戶就好了，為何要你提供帳戶？）因為我
    一多問，他就說那不然你考慮看看，你不用來啊，我只要稍
    微懷疑，他就這樣說．．．」、「（當時你有無要求跟你拿
    提款卡、密碼的年輕男子去當場測試你的提款卡有無網路轉
    帳的功能？）我沒有要求，我也很想這樣，但是我怕如果我
    多問、多要求，他們會起疑心．．．」等語（詳本院卷第五
    二頁至第五四頁），可知被告對其應徵工作，而「阿成」等
    人何以要其交付上開存摺影本、提款卡及密碼，實已有所質
    疑，且被告為本件犯行時已年近三十歲，有正常識別能力，
    非屬年幼或毫無社會生活經驗之人，則其將所申請帳戶存摺
    影本、提款卡及密碼交付來歷不明之人，既已失去對該帳戶
    之支配力，其應能預見縱取得帳戶之人可能作為實行財產犯
    罪之用，亦不違背其交付存摺影本、提款卡與密碼之本意，
    是其顯有幫助他人實行財產犯罪之不確定故意至明。
(四)、被告辯稱其於九十七年十月八日看自由時報欲應徵司機工作
    ，經由報紙上所留之電話以其姐乙○○名下0000000
    000號行動電話與對方聯繫，嗣其察覺有異，而於九十七
    年十月十一日上午八時四十二分許，以上開行動電話撥打玉
    山銀行客服電話掛失止付等情，固據被告提出九十七年十月
    八日自由時報及和信電訊通話明細各一份附卷（詳本院卷第
    六頁、第七頁）足參，並有中華電信資料查詢、行動電話0
    000000000號申請人資料查詢及玉山銀行個人金融
    事業處九十八年十月十四日玉山個（服）字第０九八０九二
    八０五五函各一份存卷（詳本院卷第三八頁、第三九頁、第
    六一頁）可參。復據證人即被告之胞姐到庭證述：其於九十
    一年四月間所申請之0000000000號行動電話，申
    請後即交由被告使用，九十七年十月八日至同年十月十一日
    之通聯紀錄，均非其所撥打，當時該行動電話係被告在使用
    等語明確（詳本院卷第五十頁），固堪認上情屬實。然依前
    揭說明，已足認被告於九十七年十月八日將上開帳戶存摺影
    本、提款卡及密碼交付「阿成」所指派之男子時，已可預見
    該人欲將其所提供之帳戶用於不法用途，其仍執意交付，其
    顯有幫助他人犯罪之不確定故意甚明，要難以上情，而為有
    利於被告之認定。
(五)、況被告自承其於九十七年十月間其交付上開帳戶存摺影本、
    提款卡及密碼與「阿成」所指派之男子時，已積欠萬泰銀行
    大概幾萬元（詳本院卷第一四六頁反面），是被告非無因缺
    錢而交付上開帳戶存摺影本、提款卡及密碼與「阿成」所指
    派男子之動機，是縱被告另辯稱其所有中國信託商業銀行及
    聯邦商業銀行之信用卡信用良好乙節屬實，仍無從據為有利
    於被告之認定。綜上所述，本件被告將上開帳戶之存摺影本
    、提款卡及密碼交付與「阿成」所指派之男子時，確有預見
    該真實姓名年籍不詳之成年男子將該帳戶使用於不法用途至
    明，而其仍容任該集團將其作為詐騙他人之人頭帳戶使用亦
    無所謂，足徵被告有幫助詐欺之不確定故意。是本件被告幫
    助詐欺犯行堪以認定，應予依法論科。
二、按刑法上之幫助犯，係對於犯罪與正犯有共同之認識，而以
    幫助之意思，對於正犯資以助力，而未參與實施犯罪之行為
    者而言（最高法院七十五年度台上字第一五０九號、八十八
    年度台上字第一二七０號等判決意旨參照）。幫助犯僅係對
    於犯罪構成要件以外行為為加工，並無共同犯罪之意思，不
    適用責任共同原則（最高法院八十九年度台上字第六九四六
    號判決要旨參照）。是如未參與實施犯罪構成要件之行為，
    而係出於幫助之意思提供助力，且係出於幫助之意思提供助
    力，即屬幫助犯，而非共同正犯。本件被告除提供存摺影本
    、提款卡及密碼外，既無事證足資證明其與該集團成員所實
    施之詐欺行為間有何犯意聯絡、行為分擔，自不足以認定與
    該集團成員共同犯詐欺取財罪。該詐欺集團成員對於被害人
    實施詐欺取財犯行，致被害人因陷於錯誤而交付金錢，該詐
    欺集團成員核係犯刑法第三百三十九條第一項之詐欺取財罪
    。故核被告所為，係犯刑法第三十條第一項前段、第三百三
    十九條第一項幫助詐欺取財罪，爰依刑法第三十條第二項之
    規定，按正犯之刑減輕之。被告以交付上開帳戶之單一幫助
    行為，幫助不詳詐欺集團成員詐欺被害人丁○○、戊○○、
    丙○○三人，乃一行為觸犯數罪名，為想像競合犯，應依刑
    法第五十五條之規定，從一重幫助詐欺取財罪處斷。
三、原審以被告罪證明確，予以論罪科刑，並對被告量處有期徒
    刑三月，如易科罰金，以新臺幣壹仟元折算壹日，固非無見
    。惟被告以交付上開帳戶之單一幫助行為，幫助不詳詐欺集
    團成員詐欺被害人丁○○、戊○○、丙○○三人，乃一行為
    觸犯數罪名，為想像競合犯，應依刑法第五十五條之規定，
    從一重幫助詐欺取財罪處斷，原審判決漏未依刑法第五十五
    條之規定論以一罪，尚有未洽。被告上訴意旨否認其有幫助
    詐欺取財之犯行，指摘原判決不當，為無理由，惟原審判決
    既有上開可議之處，即屬無可維持，應由本院撤銷改判。爰
    審酌被告之品性、智識程度、生活狀況、犯罪手段、所為幫
    助犯行助長不法詐欺犯罪之氣焰，為害忠厚之社會大眾及金
    融經濟，並增加查緝詐欺犯罪之困難，對於社會治安所生損
    害非輕，且未與被害人丁○○、戊○○、丙○○等人達成和
    解賠償損害，幫助詐欺所得之金額非鉅，及犯罪後矢口否認
    犯行之態度等一切情狀，量處如主文所示之刑，並諭知易科
    罰金之折算標準，以示懲儆。
據上論斷，應依刑事訴訟法第四百五十五條之一第一項、第三項
、第三百六十九條第一項前段、第三百六十四條、第二百九十九
條第一項前段，刑法第三百三十九條第一項、第三十條第一項前
段、第二項、第五十五條、第四十一條第一項前段，刑法施行法
第一條之，判決如主文。
本案經檢察官陳紀璋到庭執行職務。
中    華    民    國    98    年    11    月    18    日
                  刑事第十四庭  審判長法  官  陳金虎
                                      法  官  蘇碧珠
                                      法  官  周紹武
以上正本證明與原本無異。
本件不得上訴。
                                      書記官  蕭伊舒
中    華    民    國    98    年    11    月    18    日
附錄本案論罪科刑法條全文：
中華民國刑法第三百三十九條：
意圖為自己或第三人不法之所有，以詐術使人將本人或第三人之
物交付者，處五年以下有期徒刑、拘役或科或併科一千元以下罰
金。
以前項方法得財產上不法之利益或使第三人得之者，亦同。
前二項之未遂犯罰之。


司法院資訊處製作；財團法人民間司法改革基金會備份。
